【裁判字號】    99,交聲,3759
【裁判日期】    991018
【裁判案由】    聲明異議
【裁判全文】
臺灣臺中地方法院交通事件裁定        99年度交聲字第3759號
原處分機關  交通部公路總局臺中區監理所臺中市監理站
異  議  人
即受處分人  甲○○
上列受處分人因違反道路交通管理處罰條例案件，對於交通部公
路總局臺中區監理所民國九十九年九月十五日所為之處分（裁監
稽違字第裁六一－ＨＤ0000000號裁決書），聲明異議，
本院裁定如下：
    主    文
原處分關於罰鍰新臺幣肆萬伍仟元部分撤銷。
前項撤銷部分，不罰。
    理    由
一、原處分機關略以：受處分人甲○○於民國九十七年九月十日
    六時五十三分許，騎駛車號ＮＲＢ一四四一號重機車，在臺
    中縣大里市○○○街與同立路口處，因酒後駕車肇事，經呼
    氣式測試酒精濃度值為0. 69mg/L，超過標準值0.25 mg/L
    ，而為臺中縣警察局霧峰交通分隊警員依道路交通管理處罰
    條例第三十五條第一項第一款規定，以中縣警交字第ＨＤ0
    000000號違反道路交通管理事件通知單舉發。原處分
    機關遂於九十九年九月十五日，以裁監稽違字第裁六一－Ｈ
    Ｄ0000000號裁決書裁處受處分人罰鍰新臺幣（下同
    ）四萬五千元，自九十九年九月十五日起一年不得考領機車
    駕駛執照，並施以道安講習等語。
二、受處分人異議意旨略以：一、緩起訴已期滿，申請一罪不二
    罰，監理單位方面罰鍰，請予以免罰。二、因伊在外工作，
    裁決書送達時由本人弟媳代收，誤以為罰鍰限於九十九年十
    月十五日前繳納，延誤通知本人，且不知道聲明異議期限，
    故延誤申請，伊經此次違規已深感後悔且本人在彰化縣工作
    ，每月薪資兩萬餘元，若再增加罰金，將無力負擔，請准聲
    明異議等語。
三、按受處分人，不服道路交通管理處罰條例第八條所定主管機
    關所為之處罰，得於接到裁決書之翌日起二十日內，向管轄
    地方法院聲明異議；又交通法庭認聲明異議不合法律上之程
    式或其異議權已經喪失者者，應以裁定駁回之，道路交通管
    理處罰條例第八十七條第一項、道路交通案件處理辦法第十
    八條前段分別定有明文。又依道路交通管理處罰條例第八十
    七規定，向管轄法院聲明異議之期間，自裁決送達之翌日起
    算，並得依法扣除在途期間及聲請回復原狀；另道路交通案
    件處理辦法第十二條規定交通案件聲明異議之在途期間，如
    當事人非居住於處罰機關所在地之鄉、鎮、市，但居住於受
    理聲明異議案件之法院之管轄區域者，依本標準第二條第一
    款中之「地方法院在途期間」欄所載日數，扣除在途期間，
    道路交通案件處理辦法第十二條、及法院訴訟當事人在途期
    間標準第四條第一項第二款，亦有明定。再聲明異議案件之
    處理，道路交通案件處理辦法未規定者，準用刑事訴訟法有
    關規定，道路交通案件處理辦法第四條第一項亦有明文。而
    依刑事訴訟法第六十五條規定，關於期間之計算，係依民法
    之規定。又民法第一百二十二條規定，於一定期日或期間內
    ，應為意思表示或給付者，其期日或其期間之末日，為星期
    日、紀念日或其他休息日時，以其休息日之次日代之。查本
    件受處分人甲○○於民國七十九年二月十三日即將戶籍遷入
    「臺中縣大里市○○○街一之一號」，迄今均未有戶籍之變
    動乙節，有其個人基本資料查詢結果附卷可參，受處分人之
    應受送達處所，即係上開戶籍地址即「臺中縣大里市○○○
    街一之一號」無訛。而原處分機關於九十九年九月十五日以
    裁監稽違字第裁六一－ＨＤ0000000號裁決書裁決後
    ，依受處分人之前開戶籍地址，以郵寄方式送達，由同居人
    陳淑芬於九十九年九月十六日簽收（並註記為「弟媳代」）
    ，此有交通部公路總局臺中區監理所臺中市監理站送達證書
    附卷足憑，堪認已生合法送達之效力。又受處分人住所係在
    「臺中縣大里市○○○街一之一號」，該址與原處分機關即
    交通部公路總局臺中區監理所臺中市監理站之所在地臺中市
    ，並非同一鄉、鎮、市，但受處分人居住地在本院轄區內，
    按受理聲明異議案件本院管轄區域之在途期間日數為三日，
    依規定自應扣除在途期間三日。茲原處分機關係於九十九年
    九月十五日開立裁決書，並於九十九年九月十六日送達裁決
    書於受處分人上開戶籍地，由同居人陳淑芬簽收乙節業如上
    述，是依前開規定，自其收受裁決書之翌日起算二十日，經
    扣除在途期間三日，受處分人對於上開裁決書聲明異議之法
    定期間末日，應為九十九年十月九日，然該日為週六休假日
    ，故應順延至次一上班日即同年月十一日，則受處分人於九
    十九年十月十一日具狀聲明異議，有聲明異議狀及交通部公
    路總局臺中區監理所總收文章附卷可憑，即未逾上開聲明異
    議之法定期間，是受處分人未逾聲明異議法定二十日期限，
    ，其異議自屬合法，此合先敘明。
四、次按汽車駕駛人，駕駛汽車經測試檢定有酒精濃度超過規定
    標準之情形者，處新臺幣一萬五千元以上六萬元以下罰鍰，
    並當場移置保管該汽車及吊扣其駕駛執照一年；因而肇事致
    人受傷者，並吊扣其駕駛執照二年；致人重傷或死亡者，吊
    銷其駕駛執照，並不得再考領，道路交通管理處罰條例第三
    十五條第一項第一款定有明文。惟依九十五年二月五日施行
    之行政罰法第二十六條第一項規定：「一行為同時觸犯刑事
    法律及違反行政法上義務規定者，依刑事法律處罰之。但其
    行為應處以其他種類行政罰或得沒入之物而未經法院宣告沒
    收者，亦得裁處之。」此乃一行為同時造成刑罰法律與行政
    秩序罰規定發生競合適用之關係時，基於「一事不二罰」之
    法理，經由立法程序確立應以刑罰優先為原則，避免行為人
    承受過度且重複之處罰。此觀該條立法理由明確揭示：「一
    行為同時觸犯刑事法律及違反行政法上義務規定時，由於刑
    罰與行政罰同屬對不法行為之制裁，而刑罰之懲罰作用較強
    ，故依刑事法律處罰即足資警惕時，實無一事二罰再處行政
    罰之必要。且刑事法律處罰，由法院依法定程序為之，較符
    合正當法律程序，應予優先適用。但罰鍰以外之沒入或其他
    種類行政罰，因兼具維護公共秩序之作用，為達行政目的，
    行政機關仍得併予裁處，故為第一項但書規定。」其理益明
    。是以上揭行政罰法中刑事法律處罰優先且不再處以行政秩
    序罰之目的，既係因為行為人已接受刑罰而足資警惕，且已
    發生懲罰之作用，即無使行為人陷於雙重處罰之不利益，則
    關於刑事法律處罰之範圍自應採取實質認定，凡刑事實體法
    或程序法中所規定客觀上剝奪行為人之生命、自由、財產權
    利，主觀上亦因制裁之嚴厲性、痛苦性，其強度足以造成心
    理強制而間接達成矯正教化目的之處遇手段，皆應納入其中
    ，而不以形式上符合刑法第三十二條至第三十四條所定主刑
    及從刑種類者為限，始與法律規範之意旨相符。
四、經查：
(一)、受處分人甲○○於民國九十七年九月十日六時五十三分許
      ，駕駛車號ＮＲＢ一四四一號重機車，在臺中縣大里市○
      ○○街與同立路口處，因酒後駕車肇事，經呼氣檢測值酒
      精濃度為每公升0.69毫克等情，業據受處分人自承在卷，
      並有上開舉發違反道路交通管理事件通知單、裁決書各一
      份在卷可稽。而受處分人上開酒醉駕車行為，除構成道路
      交通管理處罰條例第三十五條第一項第一款之交通違規事
      由外，亦已合於刑法第一百八十五條之三服用酒類不能安
      全駕駛動力交通工具而駕駛罪之構成要件，經臺灣臺中地
      方法院檢察署檢察官於斟酌受處分人之犯後態度及公共利
      益之維護後，認以緩起訴處分為適當，乃以九十七年度偵
      字第二四二八九號為緩起訴處分，令受處分人應向國庫支
      付新臺幣三萬元，並應於緩起訴期間起算日起，至緩起訴
      期間屆滿前二個月止，參加該署所舉辦之法治教育二場次
      ，並應於緩起訴處分確定後，依觀護人之指示，按時至該
      署報到，接受相關規定說明，有臺灣臺中地方法院檢察署
      檢察官執行緩起訴命令通知書一份及臺灣臺中地方法院檢
      察署自行繳納款項統一收據影本一紙在卷可憑，則受處分
      人上開違反刑事法律禁止規範之犯罪事實既已明確，僅因
      檢察官採取緩起訴處分之替代性刑事處遇手段，未將該案
      逕行起訴或聲請簡易判決處刑，致其後適用之刑事訴訟程
      序有所區別，且受處分人負有包括支付一定金額予檢察官
      指定機構在內之義務，其如未在上開指定期間內確實履行
      義務，或有下列情形：(1)於緩起訴期間內故意更犯有期
      徒刑以上刑之罪，經檢察官提起公訴者；(2)緩起訴前，
      因故意犯他罪，而在緩起訴期間內受有期徒刑以上刑之宣
      告者，依刑事訴訟法第二百五十三條之三第一項之規定，
      受處分人將遭受撤銷緩起訴處分之不利益。
(二)、受處分人已因上開緩起訴處分而剝奪其財產權，且上揭金
      錢給付義務亦具有強制性、懲罰性，雖不若易科罰金係以
      支付金錢作為自由刑之替代，惟經由緩起訴處分條件之履
      行，使其免於遭檢察官發動起訴程序，實質上仍具有替代
      刑罰之效果，廣義而言，應屬前揭所稱之「實質刑事法律
      處罰」，而有行政罰法第二十六條第一項「一事不二罰」
      規定之適用（臺灣高等法院臺中分院九十五年度交抗字第
      四七七號裁定同此結論，可資參照）。
(三)、至於法務部九十五年五月二十五日法律字第Ｚ○○○○○
      ○○○○號函雖謂：行政罰法第二十六條第二項所稱「不
      起訴處分」包括「緩起訴處分」在內云云，惟行政罰法第
      二十六條第二項乃例外得裁處行政秩序罰之補充規定，參
      諸該條文係將「不起訴處分」、「無罪」、「免訴」、「
      不受理」、「不付審理」等不能證明刑事被告犯罪或未曾
      使其實際接受刑罰之情形逐一臚列，顯然與該條第一項所
      指發生處罰競合之前提要件尚有未合，故有第二項仍依違
      反行政法上義務規定裁處之必要。本件緩起訴處分既非不
      能證明行為人之犯罪事實，且有支付一定金額之實質處罰
      ，自與上開行政罰法第二十六條第二項列舉之不起訴處分
      等情形迥然有別，仍無從遽為比擬而為相同之處置。行政
      罰法第二十六條第二項既未將緩起訴處分列舉其中，本於
      「例外規定從嚴解釋」之法理及上揭說明，自不能將條文
      中「不起訴處分」之範圍，擴及於性質顯不相同之「緩起
      訴處分」，附此敘明。
(四)、至於道路交通管理處罰條例第三十五條第八項固規定：「
      前項汽車駕駛人，經裁判確定處以罰金低於本條例第九十
      二條第三項所訂最低罰鍰基準規定者，應依本條例裁決繳
      納不足最低罰鍰之部分」，而該條項係九十四年十二月二
      十八日增訂，並於九十五年三月一日施行，對照行政罰法
      第二十六條關於一事不二罰之規定，係於九十四年二月五
      日公布，於九十五年二月五日施行，顯見該項規定之立法
      目的，應係考量適用行政罰法第二十六條後，在酒後駕車
      違規應受刑事處罰者，刑罰罰金額度低於行政罰鍰之流弊
      ，而特別立法補繳差額之情形。惟條文既明定「經裁判確
      定處以罰金」之情形，自應以上開條文界定之範圍為限，
      不得恣意擴張適用而侵害人民之財產權，否則有違行政法
      上的「法律保留原則」。受處分人既因上開酒後駕車之行
      為，經臺灣臺中地方法院檢察署檢察官以九十七年度偵字
      第二四二八九號為緩起訴處分，定緩起訴期間一年，受處
      分人除應於收受緩起訴處分命令通知書之日起三個月內，
      向國庫支付新臺幣三萬元外，並接受臺灣臺中地方法院檢
      察署所舉辦之法治教育二場次，且應於緩起訴處分確定後
      ，依觀護人之指定，按時至臺灣臺中地方法院檢察署報到
      ，接受相關規定說明。足認受處分人係因同時履行向國庫
      支付三萬元之財產給付、參加法治教育及按時依觀護人指
      定至臺灣臺中地方法院檢察署報到等處遇措施，而本於行
      政罰法第二十六條第一項「一事不二罰」之規定，不再裁
      處「罰鍰」。且上開處遇措施並非命給付金錢，與道路交
      通管理處罰條例第三十五條第八項「經裁判確定處以罰金
      」之性質迥異，自不生補繳「罰金」不足最低罰鍰之差額
      問題。
五、綜上所述，原處分關於罰鍰四萬五千元部分，依行政罰法第
    二十六條第一項前段規定，即應依刑事法律處罰之，已無再
    依上開道路交通管理處罰條例第三十五條第一項第一款裁處
    行政罰鍰之餘地。受處分人據以聲明異議為有理由，原處分
    就此部分應予撤銷，另由本院就此部分為受處分人不罰之諭
    知。至原處分中關於一年內禁考機車駕駛執照及施以道安講
    習部分，係對於預防再犯之行政罰，乃為抑止酒後駕車之不
    法行為，維護道路交通用路權人之生命、身體之安全法益，
    依行政罰法第二十六條第一項但書之規定，得裁處之，且受
    處分人對於原處分關於一年內禁考機車駕駛執照及施以道安
    講習部分之裁罰，並未於聲明異議狀中指摘，應認受處分人
    就此部分未予異議，附此敘明。
六、據上論斷，應依道路交通管理處罰條例第八十七條第二項、
    道路交通案件處理辦法第二十條前段，裁定如主文。
中    華    民    國    99    年    10    月    18    日
                     交通法庭   法  官  郭瑞祥
以上正本證明與原本無異。
如不服本裁定，應於送達後5日內向本院提出抗告狀。
                                書記官  黃雅青
中    華    民    國    99    年    10    月    18    日

司法院資訊處製作；財團法人民間司法改革基金會備份。
